臺灣屏東地方法院民事裁定
111年度輔宣字第13號
聲  請  人  陳瑞盈  

相  對  人  劉佩怡  

上列聲請人聲請輔助宣告事件，本院裁定如下：
    主    文
宣告劉佩怡（女、民國00年00月00日生、身分證統一編號：Z000
000000號）為受輔助宣告之人。
選定陳瑞盈（女、民國00年00月00日生、身分證統一編號：Z000
000000號）為受輔助宣告之人劉佩怡之輔助人。
受輔助宣告之人劉佩怡為如附表所示之行為，應經輔助人陳瑞盈
之同意。
聲請程序費用新臺幣壹仟元由受輔助宣告之人負擔。
    理  由
一、聲請意旨略以：聲請人陳瑞盈之孫女即相對人劉佩怡自幼罹
    患智能不足病症，致為意思表示或受意思表示或辨識其意思
    表示效果之能力顯有不足，爰依法聲請宣告相對人為受輔助
    宣告之人，併聲請選任聲請人為相對人之輔助人，並提出親
    屬系統表、戶籍謄本、中華民國身心障礙證明正反面影本等
    為證。
二、按對於因精神障礙或其他心智缺陷，致其為意思表示或受意
    思表示，或辨識其意思表示效果之能力，顯有不足者，法院
    得因本人、配偶、四親等內之親屬、最近一年有同居事實之
    其他親屬、檢察官、主管機關或社會福利機構之聲請，為輔
    助之宣告，民法第15條之1 第1 項定有明文。
三、經查，聲請人陳瑞盈為相對人劉佩怡之祖母，有聲請人提出
    之戶籍謄本附卷可憑，是聲請人為相對人之四親等內之親屬
    無訛。又本院於111 年7 月13日在屏安醫院，會同鑑定人即
    屏安醫院醫師黃文翔就相對人之現況為鑑定時，法官在鑑定
    人前訊問相對人（勘驗相對人），其對於法官問話回應如下
    ：「（問：出生年月日？）90年10月28日。」、「（問：今
    年幾歲？）20歲。」、「（問：之前的學歷到何程度？）高
    中畢業。」、「（問：目前有無工作？）有，縣政府的清潔
    人員。」、「（問：薪水？）不知道。」、「（問：做幾天
    了？）剛剛做沒幾天。」、「（問：之前有無工作？）安心
    上工。」、「（問：安心上工的工作內容？）也是清潔人員
    。」、「（問：安心上工每個月多少元？）一萬多元。」「
    （問：領現金還是匯入帳戶內？）匯入帳戶內。」、「（問
    ：你如何領錢？）阿嬤領得。」、「（問：你知道如何領錢
    嗎？）不知道怎麼用。」、「（問：帳戶有提款卡嗎？）（
    搖頭）。」、「（問：妳的帳戶是在郵局、還是銀行或農會
    ？）郵局。」「（問：如果要去郵局領錢，你知道要帶什麼
    嗎？）不知道。」、「（問：你平常會去外面或是在家？）
    都在家，偶而會跟朋友出去。」、「（問：有碰過他人跟你
    推銷東西或課程？）沒有。」、「（問：有去過健身房嗎？
    ）有。」、「（問：去健身房要不要錢？）要。」、「（問
    ：錢怎麼算？）每個月688元。」、「（問：不管你去幾次
    都是688元嗎？）對。」、「（問：你是一個月一個月付還
    是一次付一整年？）買一個月一個月。」、「（問：是什麼
    人找你去的？）朋友。」、「（問：你有無辦法給付每個月
    688元？）可以，跟阿嬤拿錢，這個有我賺的錢，還有阿嬤
    的錢。」、「（問：有無算過在阿嬤那邊存多少錢？）沒有
    。」、「（問：上健身房的課要付錢，有無問過阿嬤有無錢
    可以付？）沒有。」、「（問：你有無辦理手機？）有，是
    哥哥的名字。」、「（問：講手機也要付電話費，你知道嗎
    ？）知道。」、「（問：費用如何算？）不知道。」、「（
    問：哥哥的手機可以上網嗎？）可以。」、「（問：有無問
    過哥哥手機每個月付多少錢？）沒有。」、「（問：哥哥手
    機的錢誰在付？）哥哥付。」、「（問：如果將妳的郵局帳
    戶借給我，我給你1 萬元，2個月後帳戶再還給你，你覺得
    如何？）不可以。」、「（問：為何不可以？）帳戶不是妳
    的。」、「（問：有無其他的理由？）沒有。」、「（問：
    如果妳有100 元去買一個便當45元，要找多少錢？）算不出
    來。」、「（問：你如何繳交健身房的錢？）用現金。」、
    「（問：拿1000元給健身房給付688 元，要找多少錢？）算
    不出來。」、「（問：之前如何拿錢給健身房的人？）拿70
    0 元找12元。」、「（問：去過健身房幾個月了？）4 個月
    。」、「（問：你平常有無現金放在身上？）有零錢，有很
    多。」、「（問：平常會去超商買飲料或零食嗎？）會。」
    、「（問聲請人：為何就相對人聲請輔助宣告？）因為相對
    人向健身房刷卡二千多元，被我發現。健身房入會費就要二
    千多元，加上每個月688 元。」等情，有同日訊問筆錄1 份
    在卷可佐。另參酌鑑定人就相對人之鑑定結果認：個案四肢
    行動能力正常，會談中個案因為罹患先天性中度智能不足，
    理解能力明顯受損，語言表達能力也明顯受損，個案對於較
    為複雜之詞彙無法理解。個案因為有先天性唇顎裂，雖經手
    術修補，但是發音仍有不夠準確的問題。但是個案對於個人
    基本資料（包含姓名、身分證字號、出生年月日、年齡、住
    址、家中電話、父母姓名、過去工作地方、畢業學校校名）
    等問題絕大多數可以正確回答。個位數加減計算個案用手指
    頭輔助計算可以正確執行、兩位數加減計算如果手中沒有計
    算機則無法執行、100 持續減7 的計算無法完成。現實判斷
    能力（例如現任總統姓名、美國總統姓名、辨識鐘錶指針所
    指之時間、如何辨識陌生人的來電是否屬於詐騙電話，或如
    何求證詐騙電話的真假等）不佳，其心理衡鑑魏氏成人智力
    測驗結果總智商落於45分，屬於中度智能不足。由臨床經驗
    以及個案平日所表現之生活功能來判斷已達到中度以上智能
    不足之程度。精神狀態方面，個案意識清楚，可以流暢與人
    交談，說話速度尚可，認知功能受損，現實判斷能力不佳，
    例如不知何為保固期權益，不知何為分期付款權利義務，不
    知何為鑑賞期、退貨解約、貨到付款、預購，何為預購訂金
    、頭期款、違約金、保險要保人、保險受益人等，導致無法
    正確回應問話內容。對於時間、地方、人物之定向能力尚正
    常。日常生活狀況方面，進食、沐浴、翻身、大小便、移動
    身體、更衣等皆尚可以自理。經濟活動能力方面，可以自行
    購物，但是如果沒有計算機不會計算該找回之零錢、無法做
    兩位數字之加減計算，可以辨識不同錢幣、紙鈔之幣值，但
    是不會做不同紙鈔兌換之計算、不會到金融機構辦理存款提
    款、不知道如何保管與儲存自己之財物，完全無處理財產之
    能力。社會性方面，個案有簡單職業功能與社交功能，可以
    自行搭乘或使用大眾交通工具，可以騎腳踏車與機車，但是
    無法考取機車駕照，可以自行認路回家。個案各項功能明顯
    退化，簡單的衣、食、衛生、交通等生活內容上可以自理，
    但是因為個案罹患有先天性中度智能不足，使個案之現實判
    斷能力與計算能力、記憶力不佳，過去處理財務十分輕率，
    易遭詐騙。因此可以判斷個案已經因為罹患先天性中度智能
    不足因而導致個人之認知功能受損。為意思表示或受意思表
    示或辨識其意思表示效果之能力也因而明顯受損，無法完全
    獨力處理個人事務與從事個人財務管理，建議該個案應該已
    經達到輔助宣告之標準等情，有屏安醫療社團法人屏安醫院
    111 年7 月15日屏安管理字第1110002187號函暨檢附之精神
    鑑定報告書、臨床心理衡鑑照會及報告單各1  份在卷足憑
    ，堪認相對人非完全不能辨識其意思表示之效果，未達應受
    監護宣告之程度，惟其辨識能力顯有不足。從而，聲請人聲
    請對其為輔助宣告，應予准許。
四、次按受輔助宣告之人，應置輔助人；法院為輔助之宣告時，
    應依職權就配偶、四親等內之親屬、最近一年有同居事實之
    其他親屬、主管機關、社會福利機構或其他適當之人選定一
    人或數人為輔助人；法院為前項選定前，得命主管機關或社
    會福利機構進行訪視，提出調查報告及建議。輔助人之聲請
    人或利害關係人亦得提出相關資料或證據，供法院斟酌。法
    院選定輔助人時，應依受輔助宣告之人之最佳利益，優先考
    量受輔助宣告之人之意見，審酌一切情狀，並注意下列事項
    ：受輔助宣告之人之身心狀態與生活及財產狀況。受輔助
    宣告之人與其配偶、子女或其他共同生活之人間之情感狀況
    。輔助人之職業、經歷、意見及其與受輔助宣告之人之利
    害關係。法人為輔助人時，其事業之種類與內容，法人及
    其代表人與受輔助宣告之人之利害關係，民法第1113條之1 
    第1 項及同條第2 項準用第1111條第1 項、第2 項及第1111
    條之1 分別定有明文。本院審酌聲請人陳瑞盈為受輔助宣告
    人劉佩怡之祖母，與受輔助宣告人關係密切，聲請人表明同
    意擔任其輔助人，是認由聲請人擔任受輔助宣告人之輔助人
    ，最能符合受輔助宣告人之最佳利益，爰依前揭規定，選定
    聲請人為受輔助宣告人之輔助人。
五、另受輔助宣告之人為下列行為時，應經輔助人同意。但純獲
    法律上利益，或依其年齡及身分、日常生活所必需者，不在
    此限：為獨資、合夥營業或為法人之負責人。為消費借貸
    、消費寄託、保證、贈與或信託。為訴訟行為。為和解、
    調解、調處或簽訂仲裁契約。為不動產、船舶、航空器、
    汽車或其他重要財產之處分、設定負擔、買賣、租賃或借貸
    。為遺產分割、遺贈、拋棄繼承權或其他相關權利。法院
    依前條聲請權人或輔助人之聲請，所指定之其他行為，民法
    第15條之2 第1 項定有明文。又參諸上開條文之立法理由可
    知，受輔助宣告之人並不因輔助宣告而喪失行為能力，惟為
    保護其權益，於其為重要之法律行為時，應經輔助人同意，
    是民法第15條之2 第1 項爰列舉第1 款至第6 款等行為，應
    經輔助人之同意，而為免上揭列舉有掛一漏萬之虞，故於同
    項第7 款授權法院得依聲請權人或輔助人之聲請，視個案情
    況，指定上揭6 款以外之特定行為，亦須經輔助人同意，以
    保護受輔助宣告之人。經查，受輔助宣告之人經法官詢問若
    要借用受輔助宣告人之郵局帳戶並給其10,000元，之後再將
    帳戶返還，受輔助宣告人雖為否定回答，惟聲請人陳稱相對
    人平常開銷不會超過1,000元，日前卻因參加健身房而花費
    入會費2,000元及每月688元，有訊問筆錄可參，且於臨床心
    理衡鑑時，經醫療團隊成員與聲請人晤談，受輔助宣告人與
    朋友外出逛街時，受到健身房人員推銷而簽約加入健身房會
    員，除了入會費還要每月定期扣繳588元，為期兩年的會員
    費用，家屬擔憂個案在不理解契約條文下，可能誤信他人而
    上當受騙等語（見本院卷第61頁），是本院參酌鑑定人上揭
    所述及受輔助宣告之人過往紀錄，認受輔助宣告之人依其辨
    識而行為之能力明顯不足，從而，為周延保護受輔助宣告之
    人之權益，爰增列受輔助宣告之人於為如附表所示之行為，
    均應經輔助人之同意，爰裁定如主文第3 項所示。
六、依民法第1113條之1 第2 項準用同法第1111條規定，法院為
    輔助之宣告時，應依職權同時指定會同開具財產清冊之人。
    惟受輔助宣告之人並不因輔助宣告而喪失行為能力，僅於其
    為民法第15條之2 列舉之法律行為時，應經輔助人同意，且
    參酌民法第1113條之1 第2 項規定，亦未準用同法第1099條
    、第1099條之1 、第1101及第1103條第1 項之規定，顯見受
    輔助宣告之人之財產，不由輔助人管理，自毋庸宥於準用之
    規定而指定會同開具財產清冊之人。本件相對人經本院為輔
    助之宣告，就輔助宣告之設置目的、輔助人之性質及職務範
    圍綜觀，本件並無指定會同開具財產清冊之人必要，附此敘
    明。
七、依家事事件法第177 第2 項、第164 條第2 項，裁定如主文
    。
中　　華　　民　　國　　111 　年　　8 　　月　　8 　　日
                      家事法庭  法  官  黃惠玲
以上正本證明與原本無異。
如不服本裁定，應於送達後10日內向本院提出抗告狀，並繳納抗
告費新臺幣1,000 元。
中　　華　　民　　國　　111 　年　　8 　　月　　8 　　日
                                書記官　黃秀梅

附表：
編號   內                          容  1 辦理金融機構之帳戶、信用卡、現金卡或行動支付及其金融帳戶管理事宜  2 申辦手機、電信帳戶及其相關管理事宜  3 辦理新臺幣500 元以上之借貸、交易行為  4 簽發票據或票據背書之行為